ACORDAO-COMPLETO-2444309

ACÓRDÃO 1145/2021 ATA 2/2021 - PRIMEIRA CÂMARA

VISTA, relatada e discutida esta tomada de contas especial instaurada pelo Instituto Nacional de Colonização e Reforma Agrária - Incra contra o Instituto Novas Fronteiras de Cooperação - INFC e Luiz Antônio Gonçalves dos Reis, presidente daquela entidade à época dos fatos, em razão da inexecução parcial do objeto do Termo de Parceria 754402/2010 (Siafi 754402) , destinado a apoiar projeto para construção de alternativas para garantir a segurança alimentar de 560 famílias de acampadas e pré-assentadas da reforma agrária na região do Distrito Federal e Entorno.
ACORDAM os ministros do Tribunal de Contas da União, reunidos em sessão da 1ª Câmara, ante as razões expostas pelo relator e de acordo com os pareceres nos autos, com fundamento nos arts. 1º, inciso I; 16, inciso III, alínea "c", e § 3º; 19; 23, inciso III; 26; 28, inciso II; e 57 da Lei 8.443/1992 e nos arts. 1º, inciso I; 209, incisos II e III e § 7º; 210; 214, inciso III; 217; e 267 do Regimento Interno, em:
9.1. julgar irregulares estas contas especiais;
9.2. condenar solidariamente Instituto Novas Fronteiras da Cooperação - INFC e Luiz Antônio Gonçalves dos Reis ao pagamento ao Instituto Nacional de Colonização e Reforma Agrária - Incra da importância de R$ 437.945,19 (quatrocentos e trinta e sete mil, novecentos e quarenta e cinco reais e dezenove centavos) , atualizada monetariamente e acrescida de juros de mora a contar de 15/4/2011, na forma da legislação em vigor:
9.3. aplicar a Instituto Novas Fronteiras da Cooperação - INFC e a Luiz Antônio Gonçalves dos Reis  Cláudio Fernando Brayer Pereira multas individuais de R$ 20.000,00 (vinte mil reais) , a serem recolhidas ao Tesouro Nacional atualizadas monetariamente da data deste Acórdão até a do efetivo recolhimento, na forma da legislação em vigor, se pagas após o vencimento do prazo abaixo fixado;
9.4. fixar aos responsáveis prazo de 15 (quinze) dias, a contar da notificação, para comprovar, perante este Tribunal, o recolhimento das quantias indicadas nos itens 9.2 e 9.3;
9.5. autorizar, desde já, a cobrança judicial das dívidas, caso não atendida a notificação;
9.6. autorizar, caso venha a ser solicitado, o pagamento das dívidas em até 36 (trinta em seis) parcelas mensais consecutivas, a primeira a ser paga no prazo acima fixado e as demais, a cada 30 (trinta) dias a contar da parcela anterior, com incidência, sobre cada valor mensal atualizado monetariamente, de juros de mora, na forma da legislação em vigor, e alertar aos responsáveis que a falta de comprovação do recolhimento de qualquer parcela importará no vencimento antecipado do saldo devedor;
9.7. enviar cópia deste Acórdão aos responsáveis, ao Incra e ao Procurador-Chefe da Procuradoria da República no Distrito Federal, para ciência e/ou providências, com a informação de que o inteiro teor desta deliberação, bem como do relatório e do voto que a fundamentaram, está disponível para consulta no endereço www.tcu.gov.br/acordaos, além de esclarecer que, caso requerido, o TCU poderá fornecer as correspondentes cópias, em mídia impressa, aos interessados e aos responsáveis.

Tomada de contas especial instaurada pelo Instituto Nacional de Colonização e Reforma Agrária  Incra contra o Instituto Novas Fronteiras de Cooperação  INFC e Luiz Antônio Gonçalves dos Reis, presidente daquela entidade à época dos fatos, em razão da inexecução parcial do objeto do Termo de Parceria 754402/2010 (Siafi 754402), destinado a apoiar projeto para construção de alternativas para garantir a segurança alimentar de 560 famílias de acampadas e pré-assentadas da reforma agrária na região do Distrito Federal e Entorno.

Primeira Câmara

Instituto Nacional de Colonização e Reforma Agraria - Superintendência Regional do Distrito Federal e Entorno - Incra SR(28) DFE

3. Responsáveis: Instituto Novas Fronteiras da Cooperação - INFC (03.475.900/0001-83) e Luiz Antônio Gonçalves dos Reis (XXX.024.446-XX).

13.1. Ministros presentes: Benjamin Zymler (na Presidência) e Jorge Oliveira (Relator).
13.2. Ministros-Substitutos convocados: Augusto Sherman Cavalcanti e Weder de Oliveira.

ACORDAO-COMPLETO-2484284

Acórdão de Relação 8625/2021 - Primeira Câmara

Acórdão de Relação

JORGE OLIVEIRA

Adoto como relatório a instrução produzida na Secretaria de Controle Externo de Tomada de Contas Especial - SecexTCE (peça 52) , endossada pelo escalão dirigente daquela unidade técnica (peças 53 e 54) e pelo Ministério Público junto ao TCU - MPTCU (peça 55) :
	"Trata-se de TCE instaurada pelo Instituto Nacional de Colonização e Reforma Agrária - INCRA, em desfavor do Instituto Novas Fronteiras da Cooperação-INFC e do Sr. Luiz Antônio Gonçalves dos Reis, Presidente da entidade à época dos fatos, em razão da inexecução parcial do objeto previsto no Termo de Parceria nº 754402/2010 (SIAFI 754402) , celebrado em 30/12/2010 entre o INCRA, por intermédio da Superintendência Regional do INCRA no Distrito Federal e Entorno (SR-28) , e o INFC (peça 3, p. 5-13) , conjugado ao Termo de Cooperação n. 12/2010, celebrado em 30/12/2010 entre o Ministério do Desenvolvimento Social e o INCRA (peça 1, p.131-135) .
O ajuste tinha por objeto a "execução de projeto para a construção de alternativas concretas com a finalidade de garantir a segurança alimentar e nutricional de 560 famílias acampadas e pré-assentadas da Reforma Agrária, atendidas pela jurisdição da SR-28 visando à implantação de sistemas produtivos sustentáveis de subsistências - roça comunitária, horta comunitária e criação de pequenos animais - além de unidade de apicultura, viveiros de mudas, cozinhas comunitárias e atividades não agrícolas como a produção de artesanato, capacitando e apoiando técnica, social e ambientalmente as famílias acampadas e pré-assentadas na região do Distrito Federal e Entorno, abrangendo municípios do Estado e Goiás, para reduzir a insegurança alimentar que afeta diretamente às famílias e melhorar a renda familiar e a qualidade de vida no campo, conforme apresentado no Plano de Trabalho" (peça 1, p. 117-128) e Termo de Parceria (peça 3, p. 5-13) .
HISTÓRICO
O Termo de Parceria foi celebrado pelo valor de R$ 757.295,38, sendo R$ 749.797,41 recursos do INCRA e R$ 7.497,97 a contrapartida do INFC (peça 3, p.5-13) . A vigência foi fixada de 31/12/2010 a 30/12/2011, sendo prorrogada até 12/3/2012, consoante registros no SICONV, com data limite para prestação de contas em 11/5/2012 (peça 3, p. 131) . Os recursos federais foram repassados mediante a ordem bancária 2011OB800345 de 13/4/2011 no valor de R$ 749.797,41 (peça 3, p. 32-37) , creditada tem 15/4/2011 (peça 4, p.39) .
Em 10/10/2012, a convenente apresentou a prestação de contas, com envio de documentação complementar em 19/10/2012, consoante informação à peça 3 p.159. Após análise, a SR28/INCRA expediu o Memorando n. 123 de 10/2/2014 (peça 3 p.100-105) , levantando possíveis irregularidades na execução do ajuste. À peça 3, p. 117-125, avista-se Parecer Técnico da Superintendência datado de 28/5/2014, mensurando uma execução física de 41,59%, sendo que em 25/7/2014, a Setorial Contábil da SR-28 realizou análise quanto à execução financeira, concluindo pela não comprovação de despesas no montante de R$ 466.886,92 (Relatório à peça 3, p 152-178) . 
Em 1/9/2014 (peça 3, p. 181-184) , o INCRA determinou a notificação da convenente, não se verificando resposta. Na sequência, foi autuada a TCE (peça 4, p. 118) pelo valor total repassado. O fundamento para a instauração da TCE foi o atingimento parcial do objeto pactuado, assim como a ausência de recolhimento de despesas não comprovadas e falta de apresentação de documentação complementar, qual seja, a prestação de contas final.
Em 30/5/2016, por meio dos Ofícios CP/TCE/754402/n. 001 (peça 4, p. 90-94) e CP/TCE/754402/n. 002 (peça 4, p. 95-99) , o INCRA tentou a notificação dos responsáveis sem sucesso, sendo publicado edital de notificação no Diário Oficial da União (peça 4, p. 105) , não constando, todavia, a restituição do valor devido. 
No Relatório do Tomador de Contas Especial n. 3/2016 (peça 4, p. 114-123) , restou caracterizada a responsabilidade do Instituto Novas Fronteiras da Cooperação-INFC em solidariedade com o Sr. Luiz Antônio Gonçalves dos Reis, Presidente da entidade à época dos fatos, em razão da inexecução parcial do objeto, sendo apurado prejuízo de R$ 778.739,14 (R$ 749.797,41 correspondentes ao valor repassado e R$ 28.941,73 relativos a rendimentos) . 
O Relatório de Auditoria da CGU n. 44/2016, conjugado ao Certificado de Auditoria e Parecer do Dirigente de Controle Interno, concluíram pela irregularidade das contas (peça 4, p. 132-133) , verificando-se à peça 4, p.134 o Pronunciamento Ministerial, atestando o Ministro Chefe da Casa Civil da Presidência da República o conhecimento das conclusões.
Na instrução inicial, à peça 5, a Secretaria de Controle Externo da Agricultura e do Meio Ambiente (SECEX/Amb) consignou que o valor do débito referia-se às seguintes irregularidades (peça 3, p. 198-201) :
a) rejeição de despesas decorrentes de documentações comprobatórias em datas posteriores a data de vigência do Termo de Parceria, uma vez que a vigência do Termo teve seu início em 31/12/2010 e o fim da sua vigência se deu em 13/3/2012, despesas essas vedadas pelo inciso VI. do Art. 39 da Portaria Interministerial 127, de 29 de maio de 2008 - R$ 262.626,77;
b) uso dos recursos de uma Natureza de Despesa em outra, fazendo assim, a compensação de despesas entre as despesas realizadas, em descumprimento às autorizadas no Termo de Parceria e no Plano de Trabalho - R$ 186.005,09;
c) despesas realizadas a título de tarifas bancárias em desacordo com o inciso VII, do art. 8° da IN/STN 01/97, que veda a realização de despesas com taxas bancárias, com multas, juros ou correção monetária, inclusive, referentes a pagamentos ou recolhimentos fora dos prazos - R$ 257,70;
d) diferença entre os valores das despesas executadas comprovadas da análise Financeira e da Análise Técnica - R$ 17.997,36;
e) parcela referente a não apresentação de contas via Siconv e não ter atendido as solicitações realizadas através do Siconv, de Ofícios e da notificação publicada no Jornal Brasiliense - R$ 311.852,22.
Destacou a Unidade Técnica existirem no Tribunal outros dois processos envolvendo os responsáveis Luiz Antônio Gonçalves dos Reis e Instituto Novas Fronteiras da Cooperação-INFC, ainda em apreciação, apresentando irregularidades similares, conforme abaixo:
- TC Processo 031.818/2015-3 - Tomada de contas especial instaurada pelo Ministério do Turismo, em razão da impugnação total das despesas realizadas com os recursos do Convênio 547/2007, celebrado com o Instituto Novas Fronteiras da Cooperação, que trata do projeto "Desenvolver Atividades de Qualificação na Comunidade Quilombola de Monte Alegre para o Trabalho em Turismo Étnico- Cultural-Ecológico e Comercialização de seus Produtos e Produtos Agregados".
- TC Processo 029.256/2015-1 - Tomada de Contas Especial instaurada pelo Ministério de Minas e Energia, em razão da impugnação parcial de despesas do Termo de Parceria 700872/2008, tendo por objeto a capacitação de técnicos de Centros Comunitários de Produção com o intuito de permitir o uso produtivo da energia elétrica, Programa Luz para Todos (Processo 48000.000379/2015-79) .
Na ocasião, propôs a SECEX/Amb a citação do Sr. Luiz Antônio Gonçalves dos Reis (CPF XXX.024.446-XX) e do Instituto Novas Fronteiras da Cooperação - INFC (CNPJ 03.475.900/0001-83) , com fundamento nos arts. 10, § 1º, e 12, incisos I e II, da Lei 8.443/1992 c/c o art. 202, incisos I e II, do RI/TCU, para apresentarem alegações de defesa e/ou recolherem o valor devido.
Em cumprimento ao pronunciamento da Unidade Técnica (peças 6 e 7) , foi efetuada a citação das partes, por meio dos Ofícios 0184 e 0185/2018 de 1/8/2018 (peças 10 e 11) , reiterada pelos Ofícios 0221 e 0222/2018 de 6/9/2018. À peça 22, consta o recebimento pelo Sr. Luiz Antônio Gonçalves dos Reis do Ofício n. 0221/2018, conforme AR de 19/9/2018, sendo suas alegações de defesa apresentadas de forma conjunta com o INFC em 2/11/2018 (peças 28-29) .
Em seguida, anteriormente à análise das alegações de defesa, tendo em vista equívocos observados na instrução anterior na quantificação do débito, foi elaborada a instrução acostada à Peça 30, a qual considerou que o débito deveria envolver tão somente o percentual de inexecução do ajuste, qual seja, 58,41%, no valor de R$ 437.945,19. A proposta de nova citação foi acatada pelos dirigentes da unidade técnica (peças 31 e 32) . 
Por meio de despacho anexado à peça 33, a Relatora dos autos, Ministra Ana Arraes, em análise preliminar dos autos, discordou desse encaminhamento, determinando nova citação pelo valor integral repassado, após elaboração de nova instrução técnica com maior detalhamento das irregularidades encontradas, ante dúvidas levantadas pelos responsáveis nas alegações de defesa apresentadas.
Em cumprimento ao novo pronunciamento da unidade (peças 35-37) , que reiterou a proposta apresentada na instrução inicial (peça 5) , promoveu-se a citação dos responsáveis por meio dos Ofícios 11098/2019-Secex-TCE e 11110/2019-Secex-TCE (peças 43 e 44) nos seguintes moldes:
45. Diante do exposto, submetem-se os autos à consideração superior, propondo ao Tribunal:
a) realizar a citação do Sr. Luiz Antônio Gonçalves dos Reis (CPF: XXX.024.446-XX) , presidente do Instituto Novas Fronteiras da Cooperação - INFC à época dos fatos e do Instituto Novas Fronteiras da Cooperação - INFC (CNPJ: 03.475.900/0001-83) , com fundamento nos arts. 10, § 1º, e 12, incisos I e II, da Lei 8.443/1992 c/c o art. 202, incisos I e II, do RI/TCU, para que, no prazo de quinze dias, apresentem alegações de defesa e/ou recolham, solidariamente, aos cofres do Instituto Nacional de Colonização e Reforma Agrária - Incra as quantias abaixo indicadas, atualizadas monetariamente a partir da respectiva data até o efetivo recolhimento, abatendo-se na oportunidade a quantia eventualmente ressarcida, na forma da legislação em vigor, que geraram a irregularidade demonstrada a seguir:
Irregularidade: Inexecução parcial do objeto previsto no Termo de Parceria n. 754402/2010 - SIAFI 754402 (peça 3, p. 5-13 e peça 1, p. 131-135) , celebrado em 30/12/2010 entre o INCRA e o INFC, com a interveniência da Superintendência Regional do INCRA no Distrito Federal e Entorno (SR-28) , conforme levantado pelo INCRA no Parecer Técnico á peça 3, p.117-125; não encaminhamento da prestação de contas para análise, via Siconv, bem como não atendimento das solicitações realizadas através do Siconv, de Ofícios e da notificação publicada no Jornal Brasiliense, deixando de cumprir as exigências do Art. 73, da Portaria Interministerial n. 127 de 29 de maio de 2008.
Normas infringidas: Art. 37, caput, c/c o art. 70, parágrafo único, da Constituição da República Federativa do Brasil; artigos 56, 63 e 73 da Portaria Interministerial n. 127 de 29 de maio de 2008; art. 93 do Decreto-lei 200/67, art. 66 do Decreto 93.872/1986. 
Conduta: Não executar integralmente o objeto revisto no Termo de Parceria n. 754402/2010 - SIAFI 754402 (peça 3, p. 5-13 e peça 1, p. 131-135) , celebrado em 30/12/2010 entre o INCRA e o INFC, com a interveniência da Superintendência Regional do INCRA no Distrito Federal e Entorno (SR-28) , conforme levantado pelo INCRA no Parecer Técnico à peça 3, p.117-125; não encaminhar a prestação de contas para análise, via Siconv, bem como não atender as solicitações realizadas através do Siconv, de Ofícios e da notificação publicada no Jornal Brasiliense, deixando de cumprir as exigências do Art. 73, da Portaria Interministerial n. 127 de 29 de maio de 2008.
Nexo de causalidade: A não execução integral do objeto previsto no Termo de Parceria 754402/2010 - SIAFI 754402 resulta em dano ao erário correspondente à parcela não executada; o não encaminhamento da prestação de contas para análise, via Siconv, bem como o não atendimento das solicitações realizadas através do Siconv, de Ofícios e da notificação publicada no Jornal Brasiliense, deixando de cumprir as exigências do Art. 73, da Portaria Interministerial n. 127 de 29 de maio de 2008, resultaram em impossibilidade de se comprovar o bom uso dos recursos públicos e, consequentemente, em presunção de dano ao erário.
Culpabilidade do Sr. Luiz Antônio Gonçalves dos Reis: Não há excludentes de ilicitude, de culpabilidade ou de punibilidade; é razoável supor que o responsável tinha consciência da ilicitude de sua conduta; era exigível, do responsável, condutas diversas daquelas que foram adotadas, qual seja, a de executar o objeto previsto no Termo de Parceria 754402/2010 - SIAFI 754402; encaminhar a prestação de contas para análise, via Siconv, bem como atender as solicitações realizadas através do Siconv, de Ofícios e da notificação publicada no Jornal Brasiliense, de modo a cumprir as exigências do Art. 73, da Portaria Interministerial n. 127 de 29 de maio de 2008. 
Culpabilidade do Instituto Novas Fronteiras da Cooperação: Não há excludentes de ilicitude, de culpabilidade ou de punibilidade; é razoável supor que o Instituto Novas Fronteiras da Cooperação, representado pelo seu gestor à época tinha consciência da ilicitude de sua conduta; era exigível, do responsável, condutas diversas daquelas que foram adotadas, qual seja, a de executar o objeto previsto no Termo de Parceria 754402/2010 - SIAFI 754402; encaminhar a prestação de contas para análise, via Siconv, bem como atender as solicitações realizadas através do Siconv, de Ofícios e da notificação publicada no Jornal Brasiliense, de modo a cumprir as exigências do Art. 73, da Portaria Interministerial n. 127 de 29 de maio de 2008. 
Composição do débito:
	VALOR ORIGINAL (R$) 
	DATA DA OCORRÊNCIA

	749.797,41
	15/4/2011

Valor atualizado até 5/12/2019, (conforme demonstrativo de débito presente na peça 34) : R$ 1.198.626,14.
 Em resposta a tais citações, foram apresentadas as alegações de defesa, de forma conjunta, acostadas à peça 47, que será analisada a seguir.
EXAME TÉCNICO
 De início, para melhor entendimento da matéria, cabe relembrar as irregularidades que ampararam a fixação do débito no montante total repassado à entidade parceira, qual seja, R$ 749.797,41, conforme item 37, da instrução acostada à peça 35:
37. Assim, verifica-se que o valor do débito refere-se às seguintes falhas relativas à não comprovação da regular aplicação dos recursos repassados pela União, correspondentes ao valor total transferido de R$ 749.797,41 (peça 3, p. 198-201) , ressalvando que do débito a seguir apresentado (de R$ 778.739,14) , deve ser excluído o valor de R$ 28.941,73, por incluir despesas oriundas de recursos de aplicações financeiras, (caderneta de poupança) , uma vez que a data do débito considerado deverá ser a data da transferência dos recursos, (a partir da qual incide correção monetária, além e juros se não houver pagamento nessa etapa processual) :
a) rejeição de despesas decorrentes de documentações comprobatórias em datas posteriores a data de vigência do Termo de Parceria, uma vez que a vigência do Termo teve seu início em 31/12/2010 e o fim da sua vigência se deu em 13/3/2012, despesas essas vedadas pelo inciso VI. do Art. 39 da Portaria Interministerial 127, de 29 de maio de 2008 - R$ 262.626,77;
b) uso dos recursos de uma Natureza de Despesa em outra, fazendo assim, a compensação de despesas entre as despesas realizadas, em descumprimento às autorizadas no Termo de Parceria e no Plano de Trabalho - R$ 186.005,09;
c) despesas realizadas a título de tarifas bancárias em desacordo com o inciso VII, do art. 8° da IN/STN 01/97, que veda a realização de despesas com taxas bancárias, com multas, juros ou correção monetária, inclusive, referentes a pagamentos ou recolhimentos fora dos prazos - R$ 257,70;
d) diferença entre os valores das despesas executadas comprovadas da análise Financeira e da Análise Técnica - R$ 17.997,36;
e) parcela referente a não apresentação de contas via Siconv e não ter atendido as solicitações realizadas através do Siconv, de Ofícios e da notificação publicada no Jornal Brasiliense - R$ 311.852,22.
Alegações de defesa (peças 28 e 29) 
Argumentos: após breve síntese dos fatos, alega o responsável, inicialmente, que o Termo de Parceria não era lançado no SICONV no ano de 2011, razão pela qual não se poderia imputar como irregularidade a ausência observada.
Análise: de fato, somente em 2013, após a apresentação da prestação de contas em forma física, a entidade foi notificada para fazer a inclusão no SIVONV.
Além disso, o Termo de Parceria previa expressamente a sujeição das entidades parceiras às normas da Lei nº 9.790, de 1999 (chamada Lei das Oscips) e ao Decreto nº 3.100, de 1999, que a regulamentou (peça 3, p.5) , destacando-se que nenhum deles trata da necessidade de prestação de contas por meio de plataforma eletrônica, em especial, pelo SICONV, bem como sua Cláusula Quinta - Da Prestação de Contas, exigia a entrega da prestação de contas ao parceiro público com os documentos ali listados, sem também fazer qualquer menção ao SICONV. 
Assim, tal alegação deve ser acolhida.
Argumentos: em síntese, os responsáveis alegaram: (i) a apresentação de diversas defesas ao órgão repassador demonstrando a ausência de dano, as quais são reiteradas, destacando, dentre elas, o documento anexado à peça 29, que comprovaria o atingimento das metas; (ii) a não identificação de qualquer conduta ilegal, ilegítima ou antieconômica praticada pelos responsáveis; (iii) que o projeto técnico executado observou "os desejos da sociedade local", com preços de mercado, sendo tecnicamente factível e economicamente eficiente; e (iv) a necessidade de quantificação, caso identificada alguma fração de responsabilidade, de acordo com a proporcionalidade do dano que os responsáveis teriam causado. 
Quanto à documentação anexada à peça 29, envolve o Ofício INFC nº 55/2012, de 25/4/2012 (p. 1-5) , encaminhado ao INCRA, no qual é apresentada a situação do projeto, com detalhamento de todos os problemas operacionais ocorridos, que teriam prejudicado inicialmente o alcance do número de famílias previstos (problemas graves com o Movimento de Apoio ao Trabalhador Rural (MATR) , entidade que seria a responsável pela identificação e coordenação das famílias nos diversos assentamentos) , com autorização do Incra, inclusive, para inclusão de novas áreas, na tentativa de resolver o impasse, além de haver solicitado também a intervenção do Ministério Público do Estado de Goiás para atuar como órgão de controle externo no acompanhamento da execução, ante a existência de conflitos no âmbito do PA Marcos Corrêa Lins, que acolhia mais de 60% do quantitativo de famílias inicialmente previsto.
Segundo este mesmo documento, a execução estaria em andamento, com previsão de conclusão até dezembro de 2012, conforme prorrogação anteriormente aprovada pelo INCRA em 26/12/2011. 
Análise: como visto, além do documento anexado à peça 29, acima sintetizado, os responsáveis não acostaram à defesa qualquer outro elemento, se limitando a fazer remissão às defesas apresentadas anteriormente junto ao parceiro público, sustentando a ausência de dano ante a alegada execução integral da avença.
O argumento no sentido de não teriam sido identificadas as irregularidades que teriam sido praticadas não se sustenta uma vez que a instrução técnica pertinente, com os esclarecimentos necessários nesse sentido, foi encaminhada em conjunto com as citações. Além disso, os responsáveis também tiveram acesso eletrônico às peças dos autos, bem como obtiveram as cópias solicitadas, o que demonstraria a efetiva oportunidade de angariar elementos suficientes para sua defesa (peças 23 e 26) . 
Do mesmo modo, a alegação de legitimidade do projeto objeto do termo de parceria não se presta a afastar as irregularidades apontadas, até porque não houve questionamento a esse respeito.
Por fim, o documento anexado à peça 29, inobstante demonstrar sérios problemas operacionais enfrentados na execução da avença, também indica o percentual de execução de todas as metas àquela data, qual seja, abril/2012, ficando os responsáveis devendo justificativas e/ou esclarecimentos quanto ao percentual considerado como não executado de 58,41%, após a finalização da avença, conforme Parecer Técnico/INCRA/SR-28/D/OS/nº 045/2013/Nº01/2014, de 25/5/2014 (peça 3, p. 117-125) , parecer este tratado na instrução técnica de seu conhecimento.
Ante o exposto, as alegações de defesa apresentadas às peças 28 e 29 devem ser apenas parcialmente acolhidas. 
Alegações de defesa (peça 47) 
Argumento: os responsáveis mantêm os argumentos apresentados anteriormente (peças 28 e 29) , uma vez que a prestação de contas já entregue demonstraria as metas realizadas e os gastos efetivados e não teria ocorrido alteração dos fatos no processo e sim "nova interpretação da Nobre Relatora sobre aquela situação".
Análise: os argumentos devem ser rejeitados pois, da mesma forma que anteriormente, os responsáveis não apresentaram qualquer novo elemento para comprovar a alegada execução integral do termo de parceria.
Argumento: inobstante destacarem a qualidade do despacho elaborado pela Relatora determinando nova citação, alegam que "está-se diante de um verdadeiro julgamento monocrático de mérito, em que a relatoria poderia ou não seguir a área técnica em seu voto, mas não poderia existir uma decisão que fulmina aquele parecer sem debate no colegiado", requerendo que referido despacho seja revisto e que o colegiado julgue a partir da instrução técnica exarada à peça 30, o que significaria julgar o processo tendo como limite de valor o montante de R$ 437.945,19 (valor apurado como não executado) .
Análise: da mesma forma que a anterior, esta alegação não se mostra pertinente pois referido despacho, anexado à peça 33, atende especificamente ao previsto no art. 11, da Lei nº 8.443, de 1992, o qual prevê que o Relator preside a instrução do processo, determinando as medidas processuais preliminares que julgar pertinentes, incluindo a realização de citação, lembrando que instrução técnica acostada à peça 30 não representa proposta de mérito. 
Assim, as alegações de defesa apresentadas à peça 47 devem ser rejeitadas.
Nova análise processual 
 Em que pese a rejeição das alegações de defesa apresentadas, necessário se faz nova análise dos elementos que integram os autos, ante os equívocos constatados nas instruções acostadas às peças 5 e 35 no que se refere à adequada identificação das irregularidades e consequente quantificação do débito, em vista dos pareceres e documentos que constam dos autos e dos entendimentos jurisprudenciais já adotados por este Tribunal em relação aos questionamentos apresentados.
A análise será efetivada acerca de cada uma das irregularidades listada no item 17 acima:
2.1.  Rejeição de despesas decorrentes de documentações comprobatórias em datas posteriores a data de vigência do Termo de Parceria, uma vez que a vigência do Termo teve seu início em 31/12/2010 e o fim da sua vigência se deu em 13/3/2012, despesas essas vedadas pelo inciso VI. do Art. 39 da Portaria Interministerial 127, de 29 de maio de 2008 - R$ 262.626,77.
36.1.1.  Quanto à vigência do Termo de Parceria, a hipótese levantada na peça 30 no sentido de que teria sido prorrogada até dezembro de 2012 resta confirmada nos autos.
36.1.2.  Com efeito, conforme demonstrado no Parecer Financeiro, de 25/07/2014, acostado à peça 3, em sua p. 154, houve o registro equivocado no SICONV da nova data final de 12/03/2012, no lugar de 31/12/2012:
2.4.1.1 Registre-se que o Termo Aditivo de Prorrogação de prazo, relativo ao Termo de Parceria Original, foi registrado no SICONV pela solicitação do ofício INFC N°091/2011 de 05.12.2011, recebido nesta Superintendência em 26.12.2011, com data de vigência para 30.12.2012, porém no sistema SICONV, foi prorrogado com a nova vigência para 12.03.2012. (fls. 278) .
36.1.3. A esse respeito, consta à peça 3, p.85, o Ofício INFC nº 091/2011, de 05/09/2011, solicitando ao Superintende Regional do SR/28 a prorrogação do Termo de Parceria até 30/12/2012, a qual foi autorizada de ofício por aquele Superintendente Regional e pela Chefe da Divisão de Administração da autarquia em 26/12/2011, uma vez que não iria onerar os cofres públicos (peça 3, p.82) .
36.1.4. Desse modo, não cabe incluir como débito as despesas realizadas após 12/3/2012 por este motivo específico.
36.2.  Uso dos recursos de uma Natureza de Despesa em outra, fazendo assim, a compensação de despesas entre as despesas realizadas, em descumprimento às autorizadas no Termo de Parceria e no Plano de Trabalho - R$ 186.005,09.
36.2.1.  No que concerne a tal tópico, discordo do entendimento manifestado à peça 30, item 21, no sentido de que a utilização de recursos em naturezas de despesas diferentes das inicialmente previstas, mas todas inseridas no Plano de Trabalho, apenas com compensação de valores entre elas, não evidenciaria débito.
36.2.2.  De fato, essa ocorrência somente poderia ser considerada uma irregularidade formal caso comprovada a execução integral do objeto, o que não é o caso dos autos, uma vez que 58,41% dos serviços não tiveram execução comprovada, segundo parecer técnico da parceira pública (peça 3, p.117-125) .
36.2.3.  Com efeito, conforme relatado no Parecer Financeiro à peça 3, p. 117/178, a título de exemplo, ocorreram despesas a maior na Natureza de despesa "Outros Serviços de Terceiros - Pessoa Física" e "Pessoa Jurídica", enquanto foram realizadas despesas a menor em "Equipamentos e Material Permanente", sem prévia autorização por parte do INCRA e sem qualquer esclarecimento por parte do executor da avença, nem junto à autarquia, nem agora, junto a esta Corte de Contas, em sede de citação. 
36.3.  Despesas realizadas a título de tarifas bancárias em desacordo com o inciso VII, do art. 8° da IN/STN 01/97, que veda a realização de despesas com taxas bancárias, com multas, juros ou correção monetária, inclusive, referentes a pagamentos ou recolhimentos fora dos prazos - R$ 257,70;
36.3.1.  Tais despesas bancárias não devem ser consideradas como irregulares pois representam despesas bancárias oriundas da simples utilização de serviços bancários, comuns a todos os correntistas (peça 3, p. 171) , e não de ações inadequadas promovidas pelo responsável, conforme já decidido por esta Corte, a exemplo dos Acórdão 2508/2018-TCU-Segunda Câmara e 912/2014-Plenário.
36.4.  Diferença entre os valores das despesas executadas comprovadas da análise Financeira e da Análise Técnica - R$ 17.997,36;
36.4.1.  Essa diferença não mais se sustenta, ante a exclusão de débitos pelos motivos originais acima expostos, pois representaria apenas a diferença entre as despesas não questionadas no âmbito do parecer financeiro e as despesas auferidas no objeto (peça 3. p.175) , ante a configuração do débito final demonstrada abaixo.
36.5.  Parcela referente a não apresentação de contas via Siconv e não ter atendido as solicitações realizadas através do Siconv, de Ofícios e da notificação publicada no Jornal Brasiliense - R$ 311.852,22.
36.5.1.  Como visto nos autos, esta parcela de R$ 311.852,22 se refere ao valor considerado como executado da avença, equivalente a 41,59 % do previsto, conforme evidenciado no Parecer Técnico/INCRA/SR-28/D/OS/nº 045/2013/Nº01/2014, de 25/5/2014 (peça 3, p. 117-125) , mas inserido como débito em função da alegada não inserção da prestação de contas junto ao SICONV, inobstante os ofícios e notificações encaminhadas à organização social.
36.5.2.  No tocante ao SICONV, essa questão já foi analisada nos itens 19 a 21 acima, com acolhimento da justificativa apresentada pelo responsável.
36.5.3.  Além disso, deve ser esclarecido que a Prestação de Contas Final foi apresentada por meio físico e foi analisada por meio do Parecer Financeiro elaborado em 25/07/2014, acostado à peça 3, p. 152/178, onde ficou claro que o Processo nº 54700.000.916/2012-43, com 6 volumes, se referia à prestação de contas parcial e o processo nº 54700.000.330/2013-60, com 21 volumes, à prestação de contas total, com o detalhamento de todas as peças que os integravam (ver p.157-169) .
36.5.4.  Assim, confirmada a apresentação da prestação de contas final, não cabe imputar o valor de R$ 311.852,22 como débito, pois corresponde ao montante executado dos serviços (pré-oficinas de capacitação, cursos, seminário, aquisição e entrega de kits para hortas comunitárias, de kits para criação de galinha/frango caipira e de kits para criação de suínos soltos, aquisição e entrega de kits para cozinha comunitária em alguns dos assentamentos previstos) , conforme Parecer Técnico/INCRA/SR-28/D/OS/nº 045/2013/Nº01/2014, de 25/5/2014 (peça 3, p. 117-125) e Planilhas de Acompanhamento de Parceria (peça 1, p. 201-209) , serviços e aquisições que, pelas próprias características, não podem ter a funcionalidade questionada.
36.5.5.  Desse modo, considerando o acima exposto, deve ser imputado como débito nos presentes autos, o valor equivalente à parcela não considerada executada do ajuste, no total de R$ 437.945,19, correspondente ao percentual de 58,41% do valor total repassado.
36.5.6. Releva destacar, em relação à prestação de contas, que, inobstante o afastamento da maioria das falhas inicialmente apontadas no parecer financeiro, a sua análise, em conjunto com a análise da execução física da avença, não logrou demonstrar o necessário nexo de causalidade entre parte das despesas informadas e a execução do objeto, ante as evidências de inexecução de diversas metas acordadas. Ou seja, em que pese a aparente correção formal de parte dos documentos apresentados a título de prestação de contas, eles não se prestaram a efetivamente a comprovar a execução do Termo de Parceria nos moldes acordados, permanecendo o débito parcial informado. 
Despacho da Ministra Relatora - esclarecimentos (peça 33) 
 Em seu despacho, a eminente Relatora, Ministra Ana Arraes, não discordou da imposição do débito relativo à inexecução do objeto, ora confirmado no valor de R$ 437.945,19.
 No entanto, consignou que a dúvida residiria no valor de R$ 311.852,22, que envolveria parcela referente à prestação de contas não regular.
 Segundo a Ministra, tal irregularidade teria sido confirmada pela apresentação de prestação de contas incompleta/parcial dos valores recebidos, além de esses elementos terem sido apresentados em meio físico, inobstante a exigência de alimentação do SICONV pela Portaria Interministerial MP/MF/CGU nº 127, de 2008.
 Quanto a este ponto, deve ser registrado que a irregularidade concernente à ausência da inserção da prestação de contas no SICONV já foi tratada nos itens 19-21, enquanto que, em relação à prestação de contas final, questão também tratada no item 36.5.3, foi confirmada a sua apresentação por meio físico, com a devida análise pela concedente. 
 Além disso, foi destacado no referido despacho, como fator relevante para a imputação do débito total, o documento anexado à peça 3, p. 100-105, elaborado por servidor do Incra, do setor de Planejamento e Controle, em 10/02/2014, no qual a conclusão foi pela imputação do débito pelo valor total repassado.
De fato, no âmbito do referido documento, são descritas algumas irregularidades que teriam ocorrido na execução da avença, tais como a redução do número de famílias beneficiadas ou o pagamento de alimentação pelos próprios participantes em determinado evento, item que era atribuição do INFC, bem como mencionada suposta denúncia, sem qualquer detalhamento, que teria sido apresentada e confirmada pelo MDS, mas sem qualquer comunicação ao INCRA.
 No entanto, ao ser encaminhado para apreciação pela Procuradoria Federal Especializada do INCRA, para apreciação dos aspectos legais, o Procurador Regional, em parecer à peça 3, p. 107/108, o considerou inconclusivo (o documento inserido à peça 3, p.100-15) , evidenciando a impossibilidade de se imputar débito anteriormente à elaboração de pareceres técnico, sobre a execução física, e financeiro, sobre a adequabilidade da prestação de contas já apresentada, ambos inexistentes no processo, aduzindo:
Conforme informação prestada no memorando linhas atrás mencionado, a equipe técnica não examinou a documentação apresentada pela INFC. lnobstante encontrar-se num primeiro momento configurado irregularidades na execução do objeto, torna-se imperioso que sejam adotadas as medidas no que tange ao procedimento legal quanto à obrigatoriedade de análise da documentação relativa a prestação de contas final, procedendo à avaliação do objeto ajustado, concluindo o atingimento dos objetivos (cumprimento das metas - destacando o que foi realizado e o que não foi, assim como indicando em termos percentuais) e financeiros (correta aplicação dos recursos) . Inclusive, para uma futura cobrança, deverá está definido o quantitativo exato devido pela INFC.
Posteriormente, em atendimento a tal demanda, finalmente foram elaborados os pareceres técnicos e financeiros, já evidenciados nesta instrução, os quais subsidiaram o Relatório do Tomador de Contas.
Com tais apontamentos, objetiva-se esclarecer as dúvidas levantadas pela ilustre Relatora em seu despacho.
CONCLUSÃO
Em face da análise promovida na seção "exame técnico", restou demonstrado que os argumentos apresentados pelo Instituto Novas Fronteiras da Cooperação-INFC (CNPJ: 03.475.900/0001-83) e Luiz Antônio Gonçalves dos Reis (CPF: XXX.024.446-XX) não foram suficientes para elidir as irregularidades relativas à execução parcial do objeto do Termo de Parceria nº 754402/2010 (SIAFI 754402) , devendo-se rejeitar parcialmente as alegações de defesa.
Constata-se que não houve a prescrição da pretensão punitiva, uma vez que o prazo final para a apresentação da prestação de contas expirou em 30/12/2012 (item 36.1.3) e o ato de ordenação da citação foi assinado em 17/10/2019 (peça 33) , portanto com decurso de prazo inferior a dez anos.
Verifica-se que inexistem nos autos elementos que demonstrem a boa-fé dos responsáveis ou a ocorrência de outras excludentes de ilicitude, punibilidade ou culpabilidade. Desse modo, suas contas devem ser julgadas irregulares, nos termos do art. 202, § 6º, do Regimento Interno do TCU, procedendo-se à sua condenação em débito, e cominação individual da multa prevista no art. 57, da Lei 8.443/1992.
PROPOSTA DE ENCAMINHAMENTO
Diante do exposto, submetem-se os autos à consideração superior, propondo-se a adoção das seguintes medidas:
rejeitar parcialmente as alegações de defesa apresentadas pelo Instituto Novas Fronteiras da Cooperação-INFC (CNPJ: 03.475.900/0001-83) e Luiz Antônio Gonçalves dos Reis (CPF: XXX.024.446-XX) ; 
b)	com fundamento nos arts. 1º, inciso I, 16, inciso III, alínea "c", da Lei 8.443/1992, c/c os arts. 19 e 23, inciso III, da mesma Lei, e com arts. 1º, inciso I, 209, inciso III, 210 e 214, inciso III, do Regimento Interno, julgar irregulares as contas do Sr. Luiz Antônio Gonçalves dos Reis (CPF: XXX.024.446-XX) e do Instituto Novas Fronteiras da Cooperação-INFC (CNPJ: 03.475.900/0001-83) e condená-los, de forma solidária, ao pagamento da quantia a seguir especificada, com a fixação do prazo de quinze dias, a contar das notificações, para comprovarem, perante o Tribunal (art. 214, inciso III, alínea "a", do Regimento Interno) , o recolhimento da dívida aos cofres do Instituto Nacional de Colonização e Reforma Agrária (INCRA) , atualizada monetariamente e acrescida dos juros de mora, calculados a partir da data discriminada, até a data dos recolhimentos, na forma prevista na legislação em vigor, abatendo-se, na oportunidade, os valores já ressarcidos.
	VALOR ORIGINAL (R$) 
	DATA DA OCORRÊNCIA

	437.945,19
	15/4/2011

                             Valor atualizado em 10/08/2020 (sem juros) : 715.076,91
c) 	aplicar ao Sr. Luiz Antônio Gonçalves dos Reis (CPF: XXX.024.446-XX) e ao Instituto Novas Fronteiras da Cooperação-INFC (CNPJ: 03.475.900/0001-83) , de forma individual, a multa prevista no art. 57 da Lei nº 8.443, de 1992 c/c o art. 267 do RI/TCU, com a fixação do prazo de 15 (quinze) dias, a contar da notificação, para que comprovem, perante este Tribunal (art. 214, III, "a", do RI/TCU) , o recolhimento da dívida aos cofres do Tesouro Nacional, atualizada monetariamente desde a data do presente acórdão até a do efetivo recolhimento, se for paga após o vencimento, na forma da legislação em vigor;
d)	autorizar, desde logo, nos termos do art. 28, inciso II, da Lei 8.443/1992, a cobrança judicial das dívidas, caso não atendidas as notificações;
e)	autorizar desde logo, se requerido, o pagamento das dívidas em até 36 parcelas mensais e consecutivas, nos termos do art. 26 da Lei 8.443/1992 c/c o art. 217 do Regimento Interno, fixando-lhe o prazo de quinze dias, a contar do recebimento da notificação, para comprovar perante o Tribunal o recolhimento da primeira parcela, e de trinta dias, a contar da parcela anterior, para comprovar o recolhimento das demais parcelas, devendo incidir sobre cada valor mensal, atualizado monetariamente, os juros de mora devidos, na forma prevista na legislação em vigor, alertando-o que a falta de comprovação do recolhimento de qualquer parcela importará no vencimento antecipado do saldo devedor, nos termos do § 2º do art. 217 do Regimento Interno deste Tribunal;
f)	enviar cópia do Acórdão que vier a ser proferido ao Instituto Nacional de Colonização e Reforma Agrária (INCRA) e aos responsáveis, para ciência, informando-os que a deliberação, acompanhada do Relatório e Voto que a fundamentarem, estará disponível para consulta no endereço www.tcu.gov.br/acordaos, além de esclarecer que, caso requerido, o TCU poderá fornecer sem custos as correspondentes cópias, de forma impressa; 
g)	encaminhar cópia da deliberação, bem como do relatório e do voto que a fundamentarem, ao Procurador-Chefe da Procuradoria da República no Distrito Federal, nos termos do § 3º do art. 16 da Lei 8.443/1992 c/c o § 7º do art. 209 do Regimento Interno do TCU, para adoção das medidas que entender cabíveis."

Alexandre Melo Soares (OAB/RS 51.040/OAB e OAB/DF 24.518-RS) e outros, representando Instituto Novas Fronteiras da Cooperação - INFC e Luiz Antônio Gonçalves dos Reis.

Subprocurador-Geral Paulo Soares Bugarin.

TOMADA DE CONTAS ESPECIAL. TERMO DE PARCERIA. INEXECUÇÃO PARCIAL DO OBJETO. IMPROCEDÊNCIA DAS ALEGAÇÕES DE DEFESA. IRREGULARIDADE DAS CONTAS, DÉBITO E MULTA.

TOMADA DE CONTAS ESPECIAL (TCE)

Secretaria de Controle Externo de Tomada de Contas Especial (SecexTCE).

Esta tomada de contas especial foi instaurada pelo Instituto Nacional de Colonização e Reforma Agrária - Incra contra o Instituto Novas Fronteiras de Cooperação - INFC e Luiz Antônio Gonçalves dos Reis, presidente daquela entidade à época dos fatos, em razão da inexecução parcial do objeto do Termo de Parceria 754402/2010 (Siafi 754402) , destinado a apoiar projeto para construção de alternativas para garantir a segurança alimentar de 560 famílias acampadas e pré-assentadas da reforma agrária na região do Distrito Federal e Entorno.
2.	Citados, os responsáveis apresentaram as seguintes alegações de defesa conjuntas:
	 2.1. a irregularidade concernente à ausência de lançamento da prestação de contas no Sistema de Gestão de Convênios e Contratos de Repasse - Siconv é improcedente, pois não havia obrigatoriedade de tal lançamento em 2011, época em que as contas foram prestadas;
	2.2. as diversas defesas apresentadas ao órgão repassador demonstrariam o atingimento das metas e a inexistência de irregularidades;
	2.3. o projeto técnico era compatível com as necessidades da comunidade atendida, era tecnicamente factível e economicamente viável e foi executado a preços de mercado; 
	2.4. não houve indicação da conduta ilegal, ilegítima ou antieconômica imputada e não foram devidamente identificadas e quantificadas as responsabilidades por possíveis irregularidades;
	2.5. o despacho da relatora deste feito à época (peça 33) , que reviu instrução anterior destes autos e alterou proposta de citação nela formulada, deveria ser reconsiderado, para levar em conta não a integralidade do débito, mas o valor correspondente à fração não executada.
3.	A Secretaria de Controle Externo de Tomada de Contas Especial - SecexTCE acolheu apenas parcialmente tais alegações, por entender que:
	3.1. de fato, a obrigatoriedade de prestação de contas no Siconv só passou a existir em 2013, dois anos após a apresentação das contas em debate, além de o Termo de Parceria não conter previsão nesse sentido;
 	3.2. com exceção de um único documento (ofício enviado ao Incra para detalhar a situação do projeto e os problemas que dificultaram o atingimento das respectivas metas - peça 29) , não houve qualquer acréscimo aos elementos anteriormente apresentados ao órgão repassador e por este rejeitados, em face de sua insuficiência para demonstrar a correta aplicação de parte dos recursos repassados;
	3.3. não houve qualquer questionamento da legitimidade e da viabilidade do projeto técnico ou dos preços praticados em sua execução; 
3.4. as irregularidades detectadas foram devidamente descritas na instrução da unidade técnica, encaminhada juntamente com as citações, além de os responsáveis terem tido acesso eletrônico aos autos e terem obtido as cópias por eles solicitadas;
	3.5. o criticado despacho da relatora anterior dos autos não continha proposta de mérito, estipulava apenas parâmetros para citação dos responsáveis e foi proferido no exercício da competência de condução do processo conferida pelo art. 11 da Lei 8.443/1992;
3.6. o único documento novo juntado pelos responsáveis (peça 29) confirma a implementação apenas parcial do projeto e não contém esclarecimentos acerca da parcela não executada após a extinção do Termo de Parceria.
4.	Adicionalmente, a unidade técnica promoveu uma reanálise da documentação anteriormente constante dos autos, o que levou à alteração do valor do débito imputado aos responsáveis, que terminou por corresponder tão somente à parcela não executada do ajuste (58,41% - R$ 437.945,19) .
5.	Por tais motivos, a SecexTCE e o Ministério Público junto ao TCU - MPTCU, em pareceres uniformes, opinaram pela irregularidade destas contas, com imputação aos responsáveis de débito e de multa proporcional.
5.	Endosso tais manifestações.
6.	Conforme mostrou a unidade instrutiva, cuja análise incluo entre minhas razões de decidir, o reexame dos elementos anteriormente constantes dos autos logrou demonstrar o nexo de causalidade entre os valores repassados e a fração efetivamente implementada do projeto.
7.	Remanesce sem adequada comprovação, entretanto, o valor correspondente à parcela não executada do empreendimento, o que acarreta a irregularidade destas contas e a consequente imposição de débito e de multa proporcional aos responsáveis.
	Assim, ao acolher os pareceres, voto pela adoção da minuta de acórdão que trago a este colegiado.
TCU, Sala das Sessões, em 2 de fevereiro de 2021.
JORGE OLIVEIRA 
Relator